【裁判字號】    91,訴,2212
【裁判日期】    920328
【裁判案由】    債務人異議之訴
【裁判全文】
臺灣板橋地方法院民事判決  九十一年度訴字第二二一二號
    原      告  乙○○
    訴訟代理人  丙○○
    被      告  甲○○
右當事人間確認債權不存在事件，本院判決如左：
    主      文
原告之訴駁回。
訴訟費用原告負擔。
    事      實
甲、原告方面：
  一、聲明：確認臺灣板橋地方法院八十六年度訴字第六○六號返還消費款事件中，
            被告對原告所有之新臺幣（下同）一百萬元債權不存在。
  二、陳述：
    (一)本件係因被告即原告之姐與原告之兄丙○○欲共同購買位於臺北縣板橋市○○
      路○段二三二號五樓十二室及十三室之相通房屋，而由被告先行支付一百萬元
      定金予原屋主，被告遂要求丙○○開立以其為發票人，票面金額一百萬元，到
      期日為民國八十四年二月二十日、票據號碼為○四八七九三號之本票乙紙作為
      擔保，並邀原告擔任見證人及於該紙本票上背書。嗣因被告反悔不想購買該屋
      ，為求將該屋賣出賺取差價，乃又以原告作為人頭登記為該屋之所有人，事實
      上並非原告購買該屋，僅係基於親情壓力而於該紙本票上背書及擔任人頭戶，
      且原告從未向被告借取如聲明所示該案中之一百萬元（下稱系爭債務），兩造
      間並無直接金錢往來之情事。此外，本票執票人對於前手之追索權於一年間不
      行使即因時效而消滅，被告於前述八十六年度訴字第六○六號返還消費款事件
      起訴時，其追索權已因時效期間屆滿而消滅，故請求確認如聲明所示之一百萬
      元債權不存在。
    (二)兩造於九十年六月十三日曾簽立同意書，除該同意書所載之債務外，其餘在臺
      灣或中國大陸所簽署之任何文件收據均作廢，故本件債權已因此而消滅。又原
      告將其位於中國大陸福建省福州市之房屋出售後，曾於八十九年九月間給付被
      告五十萬元，但係用來清償八十八年九月二十日借據中之債務，並非系爭債務
      ，因系爭債務從頭至尾與原告無關，原告自無庸清償。
  三、證據：提出同意書、借據及其清單、本票正反面影本各乙份、建築改良物登記
            簿影本二份為證。
乙、被告方面：
  一、聲明：原告之訴駁回。
  二、陳述：
    (一)原告共積欠被告夫妻兩部份之債務，一筆為因購買前述板橋市○○路房屋及國
      光路貸款之一百三十萬元債務，本件債權即為其中一部份，該民生路房屋為原
      告與丙○○共同購買，由丙○○出面向被告借款，再由原告於本票上背書及擔
      任連帶保證人，且提供原告所有不動產設定抵押權以供擔保；另一筆則為如八
      十八年九月二十日借據所示關於大陸之債務，即鈞院九十一年度訴字第二四八
      ○號返還借款事件中之債務。原告於八十九年九月份所返還之五十萬元，係償
      還前述購屋及國光路貸款之一百三十萬元債務。
    (二)兩造於九十年六月十三日雖曾簽立同意書，惟因原告自始不承認本件債務，故
      該紙同意書並不包含本件債務在內，而僅指關於大陸之債權債務關係，從而被
      告簽訂該紙同意書時並無拋棄本件債權之意思。
  三、證據：提出他項權利證明書影本二份為證。
丙、本院依職權調取本院九十一年度訴字第二四八○號返還借款事件卷宗。
    理      由
一、本件原告起訴主張：系爭債務係因被告與原告之兄丙○○共同購買前揭位於板橋
    市○○路之房屋所生，原告僅係擔任見證人及於該紙本票上背書，從未向被告借
    取系爭一百萬元，兩造間並無直接金錢往來之情事。又兩造於九十年六月十三日
    曾簽立同意書，除該同意書所載之債務外，其餘在臺灣或中國大陸所簽署之任何
    文件收據均作廢，故本件債權已因此而消滅，爰請求確認如聲明所示之一百萬元
    債權不存在。另原告於八十九年九月間給付被告之五十萬元，係用來清償八十八
    年九月二十日借據中之債務，並非本件債務等語。被告則以：兩造於九十年六月
    十三日所簽立之同意書並不包含本件債務在內，而僅指關於大陸之債權債務關係
    ，從而被告簽訂該紙同意書時並無拋棄本件債權之意思；又原告於八十九年九月
    份所返還之五十萬元，係償還本件因購買前揭民生路房屋及國光路房屋貸款之一
    百三十萬元債務等語，以資抗辯。
二、兩造不爭執之事實：
  (一)系爭債務係因購買前揭位於臺北縣板橋市○○路房屋所生，被告前以原告為丙○
    ○向其借款一百萬元之連帶保證人為由，基於連帶保證之法律關係訴請原告給付
    一百萬元，並經本院於八十六年五月十七日以八十六年度訴字第六○六號判決被
    告勝訴確定，該案之最後言詞辯論期日為八十六年五月十二日。
  (二)兩造間除系爭債權債務之糾紛外，尚有一筆關於中國大陸之債務，即本院九十一
    年度訴字第二四八○號返還借款事件所審理之債務，此筆債務並涉及被告之夫陳
    富昌。
  (三)兩造間確曾於九十年六月十三日簽立同意書，其上並載有「以前在臺或大陸所簽
    署任何文件收據一切作廢」等文。
  (四)原告於八十九年九月份曾返還被告五十萬元。
三、按訴訟標的於確定之終局判決中經裁判者，除法律別有規定外，當事人不得就該
    法律關係更行起訴，民事訴訟法第四百條定有明文。亦即為訴訟標的之法律關係
    ，於確定之終局判決中已經裁判者，就該法律關係即有既判力，法院不得為反於
    確定判決意旨之裁判，最高法院三十年上字第八號判例意旨可資參照。系爭債務
    業經本院八十六年度訴字第六○六號民事判決基於保證之法律關係認定原告應給
    付被告一百萬元，就兩造間之保證債務即已具有既判力，揆諸前揭法條之判例意
    旨，本院即不得為相反之認定，從而原告於本件訴訟程序中再以系爭債務與其無
    關、追索權時效業已屆滿、及其僅擔任見證人等語抗辯，即非有理，合先敘明。
四、惟按判決之既判力，係僅關於為確定判決之事實審言詞辯論終結時之狀態而生，
    故在確定判決事實審言詞辦論終結後所後生之事實，並不受其既判力之拘束，最
    高法院三十九年台上字第二一四號判例意旨復可參照，故原告如係以前揭本院八
    十六年度訴字第六○六號確定判決言詞辯論終結即八十六年五月十二日後所生之
    事實主張系爭債務業已消滅，當無不可。經查：
  (一)按解釋意思表示，應探求當事人之真意，不得拘泥於所用之辭句，民法第九十八
    條定有明文。查兩造於九十年六月十三日所簽立之同意書中，固載有「以前在臺
    或大陸所簽署任何文件收據一切作廢」等文，然該同意書之全文內容為：「同意
    人甲方：陳富昌、甲○○，乙方：乙○○，茲就一九九九年九月二十日訂立之借
    據清單，同意以福州市○○路六號、七號以抵償債務至完畢後，租金改匯入乙○
    ○帳戶內，同意人甲方須配合辦理，及有關甲乙雙方以前在台或大陸所簽署任何
    文件收據一切作廢」等文，有該同意書及其所附借據清單影本乙份在卷可證。由
    其文義觀之，此份同意書應僅係就一九九九年九月二十日所訂立之借據商議，故
    文末所稱之任何文件收據一切作廢，自係指關於該份借據之債務所簽立之文件收
    據而言，如非關於該份借據之債務所簽立之文件收據，尚難逕認亦包含在內。又
    該份借據及之後衍生之系爭同意書，兩造均稱係針對於中國大陸所生之另筆債務
    ，並非系爭債務（參見九十二年一月十四日準備程序筆錄），從而系爭債務即非
    該份同意書所針對之對象，至為明確，是以該同意書文末所稱之一切收據文件作
    廢當未包含系爭債務在內，自難認被告有拋棄系爭債權之意思，故原告此部份之
    主張，洵非可採。
  (二)按對於一人負擔數宗債務而其給付之種類相同者，如清償人所提出之給付，不足
    清償全部債額時，由清償人於清償時，指定其應抵充之債務；又清償人不為前條
    之指定，且債務均已屆清償期者，以債務之擔保最少者，儘先抵充。民法第三百
    二十一條、第三百二十二條第二款前段分別定有明文。本件原告於八十九年間固
    曾返還五十萬元予被告，惟其已明確陳稱係用以清償前述關於大陸所生之債務，
    並非本件債務。縱原告於清償時未明確指定應抵充之債務，但前述關於大陸所生
    之債務並無擔保，而系爭債務原告曾提供其所有位於前揭臺北縣板橋市○○路二
    段二三二號五樓之十三房屋設定抵押權予被告供作擔保，業據被告提出他項權利
    證明書影本乙份附卷可稽，則前述關於大陸所生之債務相對於系爭債務，自屬擔
    保較少之債務，兩筆債務既均屆於清償期，揆諸前揭法條之規定，自應先予抵充
    該筆關於大陸所生之債務。
  (三)按該筆關於大陸所生之債務經以前述五十萬元抵充後，業經本院九十一年度訴字
    第二四八○號返還借款事件認定尚有人民幣十二萬九千二百零六元尚未清償，有
    該案判決書影本乙份在卷可憑，兩造亦不爭執，自堪信為真實。原告雖於該案中
    另以被告擅自將其同意以坐落大陸福州市○○路一四四號二單元店面交由被告之
    夫陳富昌出租，所得租金用以抵償該筆關於大陸所生債務等情告知該店面承租人
    林思基，致承租人不知應將房租交付何人，而拖欠租金並搬遷逃匿無蹤為由，主
    張被告夫妻應賠償原告人民幣十六萬五千五百元之租金損失，並以之與該筆債務
    相抵等語抗辯。惟查，該店面承租人林思基原係以預估該處人行地下道施工約須
    八個月（即八十九年二月至同年九月）影響生意為由而停業且未付租金，嗣經丙
    ○○前往交涉並告知解除原告與陳富昌之委任關係後，林思基遂匯入八十九年十
    月及十一月份之租金予原告帳戶，然於八十九年十二月起又以不知應將租金付予
    原告或陳富昌為由拒付租金，再經原告以書面通知林思基解除前揭委任關係後，
    林思基竟又以九十年三月至同年十二月間道路施工，而提出每月給付人民幣二千
    元租金之條件，否則逕自停業且拒付租金等情，業於原告製作之投訴書內記述甚
    詳，並有該投訴書影本乙份附於前揭本院九十一年度訴字第二四八○號返還借款
    事件卷內可稽，顯見林思基實係因道路施工影響營業，而拒付租金，至租金應付
    予何人，不過為其推託之藉口，從而原告所受租金之損失與被告要求林思基將租
    金付予陳富昌之間，並無因果關係，自難要求被告賠償此部份之損失。況依原告
    與被告夫妻於八十八年九月二十日成立之協議，既授權陳富昌得收取租金以抵償
    債務，則被告夫妻請求林思基給付租金，亦係屬權利之正當行使，故原告主張被
    告應賠償其租金之損害，洵屬無據。
  (四)該筆關於大陸所生之債務經以前述五十萬元抵充後，既尚有人民幣十二萬九千二
    百零六元尚未清償，即無餘額可供本件債務，故原告所返還之五十萬元即對本件
    債務不生影響，堪以認定。
五、綜上所述，原告主張於前揭本院八十六年度訴字第六○六號確定判決言詞辯論終
    結即八十六年五月十二日後所生之事實均與本件債權債務關係不生影響，故其訴
    請確認前揭八十六年度訴字第六○六號返還消費款事件中，被告對原告所有之一
    百萬元債權不存在，即非有據，應予駁回。
六、本件事證已臻明確，兩造所為之其他主張、陳述並所提之證據，經審酌後，認均
    與本件之結論無礙，爰不一一論述，併予敘明。
七、據上結論：本件原告之訴為無理由，依民事訴訟法第七十八條，判決如主文。
中      華      民      國    九十二    年      三      月    二十八    日
                                  臺灣板橋地方法院民事第四庭
~B審判長法  官  陳財旺
~B      法  官  黃信滿
~B      法  官  張紹省
右為正本係照原本作成。
如對本判決上訴，須於判決送達後二十日內向本院提出上訴狀。
中      華      民      國    九十二    年      四      月    一        日
~B      書記官  白俊傑


司法院資訊處製作；財團法人民間司法改革基金會備份。
